【裁判字號】    97,訴,245
【裁判日期】    971231
【裁判案由】    給付通行償金
【裁判全文】
臺灣苗栗地方法院民事判決               97年度訴字第245號
原      告  丙○○
被      告  乙○○
                        巷25.
上列當事人間請求給付通行償金事件，本院於民國97年12月16日
言詞辯論終結，判決如下：
    主  文
原告之訴及假執行之聲請均駁回。
訴訟費用由原告負擔。
    事實及理由
一、原告起訴主張：(一)其於民國73年間，向被告徵詢共同購買訴
    外人陳松水所有坐落苗栗縣頭份鎮○○○段第669-3 地號土
    地，被告同意授權原告出面購買，兩造並約定共同負擔開路
    工程費用，詎被告事後竟向原告表示其無需通行道路，不願
    分擔上開購地及開路費用，並要求原告向其購買同段669-11
    地號土地之一部分，否則要將其開路部分之土地挖除，但被
    告表示願補償新臺幣（下同）10,000元予原告，作為其耕耘
    機通行669-11地號土地至同段668-4 地號土地之對價，是兩
    造於74年2 月10日簽立土地買賣契約書，由原告購買上開66
    9-11地號土地其中42坪，並以附帶條件約定：「乙方（即被
    告）補償新台幣壹萬元給甲方（即原告），嗣後乙方之耕耘
    機對本買賣土地有通行之權利，甲方不得阻擋。」，而原告
    為防止被告違約通行，於669-3 地號土地上設置鐵管柱及鐵
    鍊，然被告為通行669-3 地號土地，於86年間向本院訴請排
    除侵害，經本院以87年度簡上字第49號民事判決准被告通行
    確定在案，被告即聲請本院民事執行處於91年10 月1日強制
    執行完畢。(二)被告就上開669-3 地號土地部分，並非得無償
    通行，依民法第787 條第1 項但書之規定，被告應就其通行
    上開土地對原告所造成之損害給付償金。本院判准被告通行
    系爭669-3 地號土地之範圍雖僅245 平方公尺，但實際上整
    條道路均遭被告占用，面積達304 平方公尺，被告應依土地
    徵收條例第30條之規定補償原告之損害，而系爭669-3 地號
    土地之公告現值為每平方公尺3,200 元，故被告應給付原告
    972,800 元之補償金（304 ×3,200 元＝972,800 元），另
    須給付原告所支出之通行道路設施工程費350,000 元，為此
    訴請被告給付上開費用合計1,322,800 元，及自被告通行系
    爭土地之日起算之法定遲延利息等語；並聲明：(一)被告應給
    付原告1,322,800 元，及自91年10月1 日起至清償日止，按
    年息百分之5 計算之利息。(二)願供擔保，請准宣告假執行。
二、被告則以：(一)系爭669-11、669-9 地號土地原係原告、訴外
    人陳錦和、陳錦章、陳錦沐、陳錦榮等人所共有，並有分管
    約定，嗣後陳錦榮將其分管部分於57年5 月28日賣予黃運財
    ，黃運財於66年2 月9 日再賣予被告；陳錦沐分管部分則於
    57年1 月8 日賣予原告，因原告於其分管之土地上建築房屋
    ，致與公路無適宜之聯絡，故向訴外人陳松水購買系爭669-
    3 地號之一部分土地，原告另向被告購買系爭669-11地號土
    地其中42坪部分作為道路使用，被告則於出售土地同時，補
    償原告10,000元，以保有被告日後通行該部分土地之權利，
    詎原告自85年4 月下旬起，在669-3 地號土地之道路上架設
    鐵管柱及鐵鍊，禁止被告農用機械及車輛通行，被告迫不得
    已而向本院起訴請求排除侵害，經本院以87年度簡上字第49
    號判決勝訴確定在案，得就系爭669-3 地號土地其中245 平
    方公尺通行，然原告本來即將該部分土地作為道路通行使用
    ，已有十餘年之久，被告通行系爭土地，對原告而言，並無
    任何損害，無庸支付償金。(二)系爭669-9 、669-11地號土地
    乃是袋地，必須通行系爭669-3 地號土地始得對外聯絡，尚
    有訴外人陳源森、陳源盛、張金德、張金山等共有人須經由
    系爭669-3 地號土地對外聯絡，原告卻僅要求被告支付償金
    ；且系爭669-9 、669- 11 、669-3 等地號土地原本均係共
    有土地，因土地之讓與及分割致不通公路，依民法第789 條
    規定，被告通行系爭669-3 地號土地根本無需支付原告償金
    。(三)兩造於74年2 月10日所訂買賣契約中，業已約定被告補
    償10,000元予原告後，得通行系爭669-3 地號土地，契約書
    上所載通行部分「本買賣土地」，並非指被告出賣予原告之
    669-11地號土地，而指系爭669-3 地號土地，否則被告既將
    土地賣予原告，又為通行而補貼原告10,000元，顯與常情相
    違；被告既已貼補原告10,000元，即非無償通行，不須再另
    行支付償金等語，資為抗辯；並聲明如主文所示；另陳明倘
    受不利判決，願供擔保，請准宣告免為假執行。
三、原告主張被告曾本於袋地通行權，對其向本院訴請排除侵害
    ，經本院以87年度簡上字第49號民事判決准被告得以通行系
    爭669-3 地號土地其中245 平方公尺確定在案，並經本院民
    事執行處以91年度執字第45號於91年10月1 日強制執行完畢
    ，將上開部分土地點交予被告通行使用等事實，為兩造所不
    爭執，並經本院依職權調閱上開事件卷宗查明無訛，堪信原
    告此部分之主張為真實。原告主張被告通行上開土地，應支
    付償金，則為被告所否認，並以上揭情詞置辯，則本件所應
    審酌者厥為：(一)被告是否應支付償金予原告？(二)倘應支付，
    其所應支付之償金數額若干？是否應依原告所主張之計算方
    式給付？
四、得心證之理由：
（一）按土地因與公路無適宜之聯絡，致不能為通常使用者，土
      地所有人得通行周圍地以至公路；但對於通行地因此所受
      之損害，應支付償金；民法第787條第1項定有明文。查被
      告曾以其土地與公路無適宜之聯絡，主張對原告所有系爭
      669-3 地號土地有袋地通行權存在，並訴請排除被告於該
      地號土地上所設置之鐵管柱及鐵鍊等障礙物，以供被告通
      行，經本院判決被告勝訴確定在案，並已於上開日期強制
      執行完畢，揆諸前揭法條規定，被告於通行原告上開土地
      期間，自應對於其因通行土地對原告所造成之損害支付相
      當之償金。被告雖辯稱原告將該部分土地作為道路通行使
      用已有十餘年之久，被告通行系爭土地，對原告而言並無
      任何損害，無庸支付償金；且尚有訴外人陳源森、陳源盛
      、張金德、張金山等共有人須經由系爭669-3 地號土地對
      外聯絡，原告卻僅要求被告支付償金云云，然查前開道路
      本為原告所有土地之一部分，其於設置道路之後，平日對
      於道路之維護保養，均需有所勞費，經年累月提供予被告
      之農業機具及車輛通行，仍將對於路面造成一定程度之折
      損，且原告因被告主張袋地通行權而提供土地予被告使用
      之結果，亦將對於其日後就土地之利用與重新規劃造成某
      種程度之限制，究不能徒因原告原本即將系爭土地部分作
      為道路通行使用，即謂該部分土地提供予被告通行對於原
      告方面毫無損害可言；至仍有其他共有人亦通行系爭669
      -3地號土地對外通行乙節，縱係屬實，亦僅係原告是否對
      其他共有人行使權利請求併予支付償金之問題，是否行使
      該項權利，當任由原告自行決定，並不因此而豁免被告給
      付償金之義務，被告亦不得強求原告必須對其他通行土地
      之人一併訴請支付償金，是被告前揭所辯，尚非可採。
（二）被告雖又辯稱：系爭669-9 、669-11、669-3 等地號土地
      原本均係共有土地，因土地之讓與及分割致不通公路，依
      民法第789 條規定，被告通行系爭669-3 地號土地根本無
      需支付原告償金云云；惟按因土地一部之讓與或分割，致
      有不通公路之土地者，不通公路土地之所有人，因至公路
      ，僅得通行受讓人或讓與人或他分割人之所有地；前項情
      形，有通行權人，無須支付償金；民法第789 條定有明文
      ；本條項規定之旨趣，在於當事人為讓與土地之一部或分
      割時，對於不能與公路適宜聯絡之情形，當為其所預見，
      而得事先為合理之解決。然查：原告就其所述前開事實，
      並未舉證以實其說，經本院依職權向苗栗縣頭份地政事務
      所（下稱頭份地政）函詢結果，該地政事務所函覆意旨略
      以：依35年之土地總登記簿登載，669-3 、669-9 、669-
      11地號等3 筆土地，於35年總登記時即已分別記載於各土
      地標示簿，各有其獨立之土地標示情形，就該所所保存之
      光復後土地資料，並無法得知上開地號是否係自同筆分割
      或讓與而來，亦無法提供其相關登記資料，此有頭份地政
      97年10月14日頭地一字第0970007289號函1 份在卷可稽，
      是依目前卷內所存之資料，尚難認為上開3 筆土地原係共
      有土地，且係因土地一部之讓與或分割，造成被告土地有
      不通公路之情形，自與前揭法條所規定免於支付償金之要
      件不合；是被告此部分所辯，亦屬無據。
（三）被告另辯稱：原告於74年2 月10日簽訂買賣契約向其購買
      系爭669-11地號土地其中42坪，雙方於契約中業已約定由
      被告補償10,000元予原告後，得通行系爭669-3 地號土地
      ，且該契約書上所載通行部分「本買賣土地」，並非指被
      告出賣予原告之669-11地號土地，而指系爭669-3 地號土
      地，被告既已貼補原告10,000元，並非無償通行，無庸再
      另行支付原告償金云云，然查：
    1.按解釋意思表示應探求當事人之真意，不得拘泥於所用之
      辭句，民法第98條定有明文。而解釋契約，固須探求當事
      人立約時之真意，不能拘泥於契約之文字，但契約文字業
      已表示當事人真意，無須別事探求者，即不得反捨契約文
      字而更為曲解；最高法院17年上字第1118號判例意旨可資
      參照。
    2.查原告確曾於上開日期向被告購買系爭669-11地號土地其
      中42坪，該買賣契約書於附帶條件固有記載：「乙方（
      即被告）補償新臺幣壹萬元正給甲方（即原告），嗣後乙
      方之耕耘機對本買賣土地有通行之權利，甲方不得阻擋。
      ‧‧‧」等語（見本院卷第65頁），然系爭契約之買賣土
      地標示記載：「頭份鎮○○段第669-11地號內如附圖位置
      42坪為買賣。從669 -3地號起沿668-4 、654-3 、654-1
      地號土地至甲方現耕669 -11 地號內之土地為止。‧‧‧
      」，（見本院卷第64頁），足見兩造上開關於補償及通行
      之約定，係針對該契約所定之買賣標的即系爭669-11地號
      土地而言，被告所支付之10,000元，係其出售669-11地號
      土地上開部分之後，得以繼續通行該部分土地之對價，核
      與系爭669-3 地號土地兩不相涉，此節亦經證人即當時為
      兩造撰寫系爭買賣契約之代書甲○○於本院審理中到庭證
      述綦詳（見本院卷第181 頁），是被告此部分所辯，亦無
      可取，其仍有就通行系爭669-3 地號土地並造成原告損害
      部分支付償金之義務。
（四）被告既有就通行土地造成原告損害支付償金之義務，則原
      告主張償金計算方式是否合理？
    1.按民事訴訟法第277 條前段規定，當事人主張有利於己之
      事實者，就其事實有舉證之責任，是如係由原告主張權利
      者，應先由原告負舉證之責，若原告先不能舉證，以證實
      自己主張之事實為真實，則被告就其抗辯事實即令不能舉
      證，或其所舉證據尚有疵累，亦應駁回原告之請求（最高
      法院17年上字第917 號判例意旨參照）。次按民法第787
      條、第788 條所謂「償金」，係指補償土地所有權人不能
      使用土地之損害而言，關於支付償金之方法，民法雖無規
      定，但行使通行權既屬繼續性質，則通行地所有人所受之
      損害，亦屬繼續發生，並因通行期間之久暫，其損害亦有
      所不同，自難預先確定其損害總額，從而支付償金之方法
      ，應以定期支付為適當（最高法院88年台上字第3040號判
      決意旨參照）。是以，償金支付之標準，應就具體事實，
      審酌土地所有權人不能自由使用、收益所有土地及其他可
      能造成土地損害之程度而為認定，並以通行權人於通行期
      間內定期支付為適當。
    2.經查，原告就系爭669-3 地號土地之一部分，本已開設道
      路，供自己房屋對外通行之用，業據原告自承在卷（見本
      院卷第139 頁），被告本於袋地通行權之主張，而通行原
      告該部分之土地，原告所受之損害，應係在被告通行期間
      ，對原告土地之保養維護所造成之負擔與支出，及原告因
      此而不能自由使用收益該部分土地之損害，並非該部分土
      地全部不能加以利用或失去其所有權，此與政府徵收人民
      土地所應衡酌之補償標準，自有天壤之別，不能相提並論
      ；且因系爭669-3 地號土地係為田地，縱使以相當於租金
      之利益，作為原告因此受有損害之衡量標準，然依土地法
      第110 條之規定，土地租金之計算方式尚不得超過法定地
      價8 ％之上限，原告卻主張依土地徵收條例第30條之規定
      ，以被告通行土地面積乘以土地公告現值計算償金，並請
      求被告一次性給付972,800 元，等同要求被告逕行支付該
      部分土地之市值，卻僅提供被告通行，而非將土地賣予被
      告，其主張顯屬失衡，亦無依據，難以准許。另經本院依
      職權於言詞辯論期日就原告上開主張之計算方式予以闡明
      ，然原告仍陳稱：「（問：被告通行對你造成損害倘若存
      在，應該是持續性發生，是否要請求在通行期間按年或按
      月的定期性給付？）不要，因為這樣一來感覺會類似租金
      ，但是被告對我的損害應該是從強制執行之後就發生了，
      導致我的土地賣不出去，我要請求一次性給付，不要請求
      定期性給付的損害。」等語（見本院97年12月16日言詞辯
      論筆錄），業已明確表示不願請求定期性之損害償金，基
      於民事訴訟所採辯論主義及處分權主義之原則，本院自不
      得就其未聲明之請求，作為判決之事項，並自行判命被告
      對原告為定期性之給付；又原告就其所聲稱該部分土地提
      供予被告通行之後，導致系爭669-3 地號土地無法出售他
      人云云，並未舉證以實其說，亦難率認其確實因此受有無
      法出賣土地之損害，進而得以土地公告現值作為請求被告
      一次性支付償金之依據。
    3.原告又主張其支出系爭通行道路設施工程費350,000 元，
      並請求被告支付上開費用作為償金，然未見原告就其前開
      支出之工程費用數額舉證以實其說，此節是否屬實，已非
      無疑；縱使原告確有支出該項費用，然系爭669-3 地號土
      地經本院判准被告通行之範圍，本係原告作為自己之房屋
      對外通行之用，既經原告自承無訛，則原告初始所以支出
      道路設施工程費用，顯係作為自己住處對外聯絡通行之用
      ，被告嗣後本於袋地通行權之規定得以訴請通行該部分道
      路，不過因此受惠、雨露均霑而已，該項道路工程費用並
      非全然由於被告須通行原告土地而發生，原告遽行請求被
      告給付道路設施工程費350,000 元，亦非可採。
五、綜上所述，被告就其通行系爭669-3 地號土地對於原告所造
    成損害部分，雖不無支付償金之義務，然原告依上開計算方
    式，請求被告一次給付土地公告現值972,800 元及道路設施
    工程費350,000 元，合計1,322,800 元，及自91年10月1 日
    起至清償日止，按年息5 ％計算之法定遲延利息，尚無理由
    ，難以准許，應予駁回；原告之訴既經駁回，其假執行之聲
    請亦已失所附麗，應併予駁回之。
六、本件事證已臻明確，兩造所提其餘攻擊防禦方法及證據，經
    審酌之後，核與判決結果不生影響，爰不一一論述，附此敘
    明。
七、訴訟費用負擔之依據：民事訴訟法第78條。
中    華    民    國    97    年    12    月    31    日
                  民事庭法  官  邱光吾
以上正本係照原本作成
如對本判決上訴，須於判決送達後20日內向本院提出上訴狀
                        書記官  葉燕蓉
中    華    民    國    97    年    12    月    31    日


司法院資訊處製作；財團法人民間司法改革基金會備份。
